Inventaris van het archief van de Dienst van de Opperofficier Personeel Koninklijke Landmacht (DOPKL), later Directie Personeel Koninklijke Landmacht (DPKL), 1970-1979 (1980) van het Ministerie van Defensie
Nationaal Archief, Den Haag
Ministerie van Defensie: Dienst van de Opperofficier Personeel Koninklijke Landmacht (DOPKL), later Directie Personeel Koninklijke Landmacht (DPKL)
Defensie / Personeel KL
1970-1980
merendeel 1970-1979
D30
1.80 meter; 67 inventarisnummers.
Normale geschreven, getypte en gedrukte documenten, geen bijzondere handschriften.
Nationaal Archief, Den Haag
Dienst van de Opperofficier Personeel Koninklijke Landmacht
Directie Personeel Koninklijke Landmacht
Het archief bevat stukken aangaande een periode waarin er een reorganisatie plaats vond van de Dienst van de Opperofficier Personeel Koninklijke Landmacht tot de Directie Personeel Koninklijke Landmacht. De stukken hebben vooral betrekking op personeelszaken en het personeelsbeleid, ressorterend onder de Plaatsvervangend Directeur Personeel Koninklijke Landmacht, de Souschef personeelsbeleid, en Souschef personeelszaken. Onder de categorie personeelsbeleid valt te denken aan stukken betreffende regelgeving, concepten, verslagen, rapportages, aangaande vrijwilligers en dienstplichtigen, officieren en onderofficieren, de geneeskundige dienst, evenals opleidingen, instructies, promotie en decoratie, functieanalyses, sociaalpsychologisch onderzoek, arbeidsmoreel, leeftijdsontslag, en de onafhankelijkheid van Suriname. Ook zijn er stukken opgenomen betreffende een studie reis naar de Verenigde Staten ten aanzien van het te voeren vrouwenbeleid bij de Landmacht. Veel stukken zijn het product van verschillende werkgroepen die vielen onder de Souschef voor het Personeelsbeleid en de plaatsvervangend Directeur Personeel Koninklijke Landmacht. Daarnaast zijn er de stukken die betrekking hebben op personeelszaken, aangaande benoemingen en bevorderingen, sollicitatieprocedures, en het carrière- en plaatsingsbeleid van de KL, ressorterend onder de verantwoordelijkheid van de Souschef Personeelszaken.
Archiefvorming
Geschiedenis van de archiefvormer
Als gevolg van bezuinigingsoperaties eind jaren '60, waarbij de centrale doelstelling was het inkrimpen van de Haagse staven van de Koninklijke Landmacht, om zo de bestuurbaarheid te verbeteren en om tegelijkertijd een kostenbesparend effect te bewerkstelligen, werden vele onderdelen gereorganiseerd.
Deze reorganisatie staat bekend onder de naam "plan Haex".
Dit plan behelsde behalve bovenstaande doelstelling onder meer de opheffing van de inspecties van ongeveer tien wapens en dienstvakken, de oprichting van de Staf van het Commando Opleidingen Koninklijke Landmacht en de vereenvoudiging van de commandostructuur van de nationale sector.
Het bleef echter niet bij deze reorganisaties, er moest nog meer bezuinigd worden. Op 31 augustus 1970 begon daarom het organisatieadviesbureau Van Bakkenist, Spits & Co. haar werkzaamheden. In het eindrapport, dat op 16 mei 1972 aan de Legerraad werd aangeboden, adviseerde zij uit efficiencyoverwegingen onder meer tot een grondige reorganisatie van de top van de Koninklijke Landmacht.
Los hiervan had inmiddels ook de zogeheten Commissie van civiele en militaire deskundigen, beter bekend als de Commissie van Rijckevorsel, op 27 maart 1972 haar rapport getiteld "De toekomst van de Nederlandse defensie. Bevindingen en aanbevelingen" gepubliceerd en hierin eveneens gepleit voor een reorganisatie van de topstructuur van het Nederlandse defensieapparaat.
Naar aanleiding van de politieke problemen, die ontstonden doordat staatssecretaris A. van Es zich niet kon vinden in de reorganisatieplannen van minister H.J. de Koster, hetgeen leidde tot het ontslag van Van Es, werd de uitvoering van de realisatie van de nieuwe topstructuur op een laag pitje voortgezet. Eerst onder minister H. Vredeling kwam de problematiek weer volop in de actualiteit.
In de op 9 juli 1974 gepubliceerde defensienota "Om de veiligheid van het bestaan. Defensiebeleid in de jaren 1974-1983" kondigde de politieke leiding aan, dat het ministerie een grondige reorganisatie zou ondergaan. De uitgangspunten zoals geformuleerd door De Koster zouden daarbij zoveel mogelijk blijven gelden. Dit resulteerde uiteindelijk in de zogenaamde matrixorganisatie die op 1 december 1976 van kracht werd.
Voor de invoering van de matrixorganisatie op 1 december 1976 was de Dienst van de Opperofficier Personeel Koninklijke Landmacht als volgt samengesteld:
Met ingang van 1 december 1976 heeft de minister bij zijn beschikking nr. 375.280/14V onder meer de naam van de Dienst Opperofficier Koninklijke Landmacht gewijzigd in Directie Personeel Koninklijke Landmacht. De naamswijziging was nodig om zo bij alle drie de krijgsmachtdelen gelijkluidende benamingen te krijgen voor de overeenkomstige directies.
In deze nieuwe organisatie, waarvan de organisatie in grote lijnen is beschreven in het rapport "Reorganisatie topstructuur Ministerie van Defensie" van maart 1976, zijn onder de directeurs twee souschefs en de Inspecteur Geneeskundige Dienst Koninklijke Landmacht geplaatst, die aan het hoofd staan van de afdelingen die behoren tot respectievelijke het functiegebied "Personeelsbeleid", "Personeelszaken" en de "Inspectie Geneeskundige Dienst Koninklijke Landmacht". De directeur wordt in de uitoefening van zijn functie bijgestaan door de plaatsvervangend directeur.
Voor wat betreft de volledige doelstellingen en de taken van de hiervoor geschetste organisatie-eenheden en functionarissen wordt verwezen naar de orgaan- en functiebeschrijvingen, zoals vastgelegd in het pakket KL-2, hetwelk per 14 december 1977 door de stuurgroep "Begeleiding reorganisaties (SBR)" werd goedgekeurd. Hierna wordt volstaan met enkele globale doelstellingen en enkele taken in hoofdlijnen.
Redenen die tot deze laatste veranderingen hebben geleid waren:
De nieuwe topstructuur van het Ministerie van Defensie. Het streven naar een meer uniforme samenstelling van de taakverdeling binnen gelijksoortige krijgsmacht- deeldirecties heeft de instelling van het Directoraat-Generaal Personeel per 1 december 1976 tot gevolg gehad, waaronder de Directie Personeel Koninklijke Landmacht functioneel kwam te ressorteren. Eén der consequenties hiervan was het opnemen van de Inspectie Geneeskundige Dienst Koninklijke Landmacht in de organisatie van de Directie Personeel Koninklijke Landmacht. Ook de Sectie Adjudant-Generaal van de Bevelhebber der Landstrijdkrachten werd onder de benaming Afdeling Individueel Beleid Reserve- en Dienstplichtig Personeel in de organisatie van de Directie Personeel Koninklijke Landmacht opgenomen.
Integratie van diverse afdelingen. Gezien de gelijkgerichte doelstellingen van de afdelingen Rechtstoestand en Financiële Personeelszaken is uit doelmatigheidsoverwegingen besloten beide afdelingen te integreren in de nieuwe Afdeling Rechtstoestand. Hiermee werd bovendien een overeenkomstige organisatiestructuur bereikt met de andere krijgsmachtdelen en het Directoraat-Generaal Personeel. Het operationeel worden van het project automatisering van de informatieverzorging op personeelsgebied in april 1978, heeft ertoe geleid dat de werkzaamheden, die voordien werden verricht door de Afdeling Centrale Personeelsdocumentatie en het Centraal Mobilisatiebureau Koninklijke Landmacht volledig zijn geïntegreerd in één informatieverzorgend systeem. De organisatorische consequenties hiervan, die onafhankelijk van de reorganisatie van de topstructuur van het Ministerie van Defensie heeft geleid tot de oprichting van de Afdeling Centrale Personeelsinformatieverzorging, werden tot uitdrukking gebracht in het opnemen van deze afdeling in de organisatie van de Directie Personeel Koninklijke Landmacht. Gelet op het streven de doelmatigheid en de effectiviteit van de uit te voeren taken te vergroten, besloot de Legerraad in september 1979 de Afdeling Informatieverzameling, -Analyse en -Verstrekking van de Directie Economisch Beheer Koninklijke Landmacht, die zich bezighield met het verzamelen, verwerken en verstrekken van personele sterktegegevens, te integreren in de Afdeling Controller van de Directie Personeel Koninklijke Landmacht.
Management development. De ontwikkelingen op personeelsgebied noopten veelal tot bijstelling van het personeelsbeleid, hetgeen weer aanleiding kon zijn tot herstructurering van de organisatievorm waarbinnen dit beleid gestalte moest krijgen. Zo diende het beheersingsproces in het kader van de algemene loopbaanpatronen, met name ten aanzien van de functievervulling van de hogere en hoogste functies van de Koninklijke Landmacht en de functies daarbuiten waarvoor de Directeur Personeel Koninklijke Landmacht vullingsverantwoordelijkheid had, te worden verbeterd. Dit leidde tot de structurering van een afzonderlijk stafbureau Management Development.
Naamswijzigingen. Teneinde met andere organisatie-eenheden binnen defensie, die overeenkomstige doelstellingen en taakomschrijvingen bezaten, dit zoveel mogelijk in de naamgeving tot uitdrukking te brengen, werden de Afdeling Sociaal Psychologische Zaken en het Kabinet van de Directeur respectievelijk Afdeling Gedragswetenschappen en Afdeling Algemene- en Personeelszaken genoemd. De Souschef I (algemeen beleid) en Souschef II (individueel beleid) gingen respectievelijk Souschef Personeelsbeleid en Souschef Personeelszaken heten.
De nieuwe organisatie na 1 december 1976:
Personen die belast waren met de leiding van de Dienst van de Opperofficier Personeel en de Directie Personeel Koninklijke Landmacht, over de periode 1970-1979:
C. Koster, lgen. artillerie 1967 jan. - 1971 apr.
N. Berghuijs, lgen. infanterie 1971 mei - 1973 aug.
Jhr. W.H. de Savornin Lohman, Genk. cavalerie 1973 sep. - 1974 apr.
T.J. de Geus, genm. infanterie 1974 mei - 1980 apr.
Plaats in de organisatie
De Directie Personeel Koninklijke Landmacht staat hiërarchisch onder de Minister van Defensie en de Staatssecretaris van Defensie, functioneel staat hij onder het Directoraat-Generaal Personeel.
Doelstellingen
Samen met de Landmachtstaf, de Directie Materieel Koninklijke Landmacht en de Directie Economisch Beheer Koninklijke Landmacht vormt de Directie Personeel Koninklijke Landmacht het leidinggevende niveau van de Koninklijke Landmacht.
De inbreng van de Directie Personeel Koninklijke Landmacht in de leiding van de Koninklijke Landmacht is aan de hand van haar doelstellingen als volgt te omschrijven:
Het leveren van een bijdrage in de Legerraad tot de beleidsvorming (hieronder mede begrepen: de beleidsvoorbereiding, de beleidsformulering, de beleidsvaststelling en de beleidsoverdracht) en de uitvoering hiervan voor de korte en langere termijn, binnen het kader van de aan de Koninklijke Landmacht opgedragen taak.
Het leveren van een bijdrage tot de beleidsvorming binnen het functionele gebied personeel op krijgsmachtniveau.
Het voeren van het personeelsbeleid voor de Koninklijke Landmacht gericht op het optimaal functioneren van dit krijgsmachtdeel in oorlogs- en vredestijd.
Taken
De taken, welke voor de Directie Personeel Koninklijke Landmacht uit deze doelstellingen voortvloeien zijn in twee grote hoofdlijnen aan te geven.
De specifieke taakstelling en de daarvan afgeleide samenstelling van de Koninklijke Landmacht hebben ertoe geleid dat niet alleen de beleidsvoorbereiding, maar ook steeds meer de uitvoering van het personeelsbeleid worden gecentraliseerd. Binnen de directie treffen we dan ook deze tweedeling aan.
Onder supervisie van de Souschef Personeelsbeleid vindt de beleidsvoorbereiding plaats, waarbij naast het ontwikkelen van personeelsplannen en het loopbaanbeleid óók de rechtspositionele-, gedragswetenschappelijke en financiële consequenties de aandacht krijgen.
De Souschef Personeelszaken geeft leiding aan de beleidsuitvoering. In de uitvoering wordt naast werving, selectie en plaatsing van het personeel op functies, ook de individuele rechtspositie, alsmede de zorg voor het personeel bewaakt.
Met de geestelijke en lichamelijke gezondheidszorg van het personeel is de Inspecteur Geneeskundige Dienst belast; de derde souschef.
In de uitvoering van de dagelijkse werkzaamheden wordt de Directeur Personeel Koninklijke Landmacht bijgestaan door de Plaatsvervangend Directeur.
In feite worden alle personeelszaken voor de Koninklijke Landmacht vanuit de Directie Personeel Koninklijke Landmacht geleid, waarbij de wensen vanuit de organisatie zoveel mogelijk worden verwerkt.
Deze gecentraliseerde leiding wordt vereenvoudigd door het invoeren van het geautomatiseerde personeelsinformatiesysteem.
Organisatie
1. Plaatsvervangend Directeur Personeel Koninklijke Landmacht.
Deze functionaris is belast met de dagelijkse leiding van de directie in de uitvoering van de activiteiten, die voortvloeien uit de taken als aangeven in de voorgaande orgaanbeschrijving. De plaatsvervangend directeur heeft hiertoe een aantal bureaus, afdelingen en eenheden tot zijn beschikking.
a. Afdeling Algemene en Personeelszaken
Deze afdeling, voorheen Kabinet genaamd, dient ter ondersteuning van de directie in het algemeen en ten aanzien van een aantal werkzaamheden van de directeur en diens plaatsvervanger in het bijzonder. De afdeling is onderverdeeld in drie secties:
de Sectie Algemene Zaken
de Sectie Interne Personeelszaken
de Sectie Secretarie.
b. Afdeling Automatisering Informatievoorziening op Personeelsgebied.
Deze afdeling heeft als taak het in samenwerking met een extern adviesbureau ontwikkelen en invoeren van een geautomatiseerd bestuurlijk informatiesysteem op personeelsgebied binnen de Koninklijke Landmacht, waarmee terzake optimale informatie kan worden verschaft aan alle autoriteiten die deze informatie uit hoofde van hun functie behoeven.
c. Stafburo Management Development
De doelstelling van dit bureau is het adviseren van de directeur omtrent de vulling van de organisatie met die officieren waarvan de verwachting bestaat dat zij in de toekomst de hogere en hoogste functies zullen kunnen vervullen. Dit adviseren richt zich op verzamelde toekomstverwachtingen die omtrent deze officieren bestaat alsmede op een ontworpen planning van de te verwachten vacatures in de hogere en hoogste functies.
d. Afdeling Controller
De doelstellingen van de Afdeling Controller zijn:
Het scheppen van voorwaarden om de systemen van bestuurlijke informatieverzorging op personeelsgebied binnen de Koninklijke Landmacht optimaal te doen functioneren.
Het, in overleg met de overige afdeling van de directie, analyseren en interpreteren van gegevens afkomstig uit bestuurlijke informatieverzorgende systemen.
Het uitvoeren en coördineren van begrotingsactiviteiten voor zover deze voortvloeien uit het ordonnateurschap van de directeur.
Het adviseren van de directeur op financieel-economisch gebied.
Het zorgdragen voor een doelmatige (administratieve) organisatie van de directie.
De afdeling beschikt hiertoe over drie secties:
de Sectie Bestuurlijke Informatieverzorging
de Sectie Informatieanalyse
de Sectie Begroting en Budgettering.
e. Afdeling Centrale Personeelsinformatieverzorging
Deze afdeling geeft uitvoering aan een optimale informatieverzorging op personeelsgebied binnen de Koninklijke Landmacht, de personele mobilisatievoorbereiding en maatregelen welke voortvloeien uit het aanvullingssysteem van de Koninklijke Landmacht in oorlogstijd. De afdeling is onderverdeeld in vier secties:
de Sectie Invoerverzorging
de Sectie Controle
de Sectie Mobilisatievoorbereiding
de Sectie Informatieverstrekking.
2. Sous-Chef Personeelsbeleid
De Sous-Chef Personeelsbeleid, voorheen genaamd Sous-Chef I (algemeen beleid), heeft als taak de directeur te ontlasten van onderdelen van diens managementtaken. Hij levert hiermee een bijdrage tot het formuleren van het constituerende beleid en de uitvoering hiervan. Hij dirigeert en coördineert de onder zijn leiding staande afdelingen ten aanzien van hun taak bij het uitvoeren van de hun opgelegde taken.
a. Afdeling Personeelsplannen
De doelstelling van de Afdeling Personeelsplannen, voorheen de Afdeling Planning, is het ontwikkelen van het personeelsbeleid en het doen van voorstellen tot bijsturing ervan, gericht op een optimale kwantitatieve en kwalitatieve vulling van zowel de oorlogs- als vredesorganisaties van de Koninklijke Landmacht.
De afdeling bestaat uit vier secties:
de Sectie Nederlands Defensie Planningsproces
de Sectie Algemeen Personeelsbeleid
de Sectie Behoeftebestand
de Sectie Bijzondere Opdrachten.
b. Afdeling Rechtstoestand
De doelstellingen van de Afdeling Rechtstoestand zijn:
Het bijdragen aan de vorming van het personeelsbeleid op het gebied van de rechtspositie (met inbegrip van de financiële rechtspositie) van het militair personeel van de Koninklijke Landmacht en de Koninklijke Marechaussee.
Het verzekeren van het optimaal functioneren van het georganiseerd overleg met de Bijzondere Commissie KL voor georganiseerd overleg en van het informeel overleg.
Het toetsen van de belangrijkste rechtspositionele beslissingen ten aanzien van de individuele militair aan de toepasselijke algemeen verbindende voorschriften.
Om de taken die voortvloeien uit deze doelstellingen te kunnen uitvoeren beschikt de afdeling over vier secties:
de Sectie Algemene Rechtstoestand
de Sectie Financiële Rechtspositie
de Sectie Overleg
de Sectie Documentatie.
c. Afdeling Gedragswetenschappen
Deze afdeling, die voor 1976 Afdeling Sociaal-Psychologische Zaken heette, heeft als doelstelling het ondersteunen van het (personeels)beleid van de Koninklijke Landmacht door het leveren van een sociaal wetenschappelijke bijdrage aan dit beleid.
De afdeling heeft hiertoe de beschikking over vier secties:
de Sectie Selectieonderzoek en Opleiding
de Sectie Leiderschapsvorming en Onderwijs
de Sectie Evaluatie, Veld- en procesonderzoek
de Sectie Individuele Hulpverlening.
d. Afdeling Functieanalyse Koninklijke Landmacht/Koninklijke Marechaussee
Deze afdeling had als doelstellingen het in relatie met andere krijgsmachtdelen dienstbaar maken van de resultaten van functieanalyse aan het organisatie-, personeels- en opleidingsbeleid van de Koninklijke Marechaussee en het verschaffen van relevante informatie ten behoeve van een eventuele herziening van de bezoldigingsstructuur van het militair personeel mede bezien in relatie tot de bezoldigingsstructuur van het overige overheidspersoneel.
Deze afdeling bestond uit twee secties:
de Sectie Implementatie
de Sectie Functiebeschrijving, -analyse en -gradering.
3. Sous-Chef Personeelszaken
De sous-Chef Personeelszaken, voorheen de Sous-Chef II (individueel beleid), heeft als taak de directeur te ontlasten van onderdelen van diens managementstaak. Hij levert een bijdrage tot het formuleren van het constituerende beleid en de uitvoering hiervan. Hij beschikt hiervoor over een vijftal afdelingen die hij dirigeert en coördineert ten aanzien van hun taken.
a. Afdeling Personeelsvoorziening
De doelstelling van de Afdeling Personeelsvoorziening is het op basis van het terzake vastgestelde personeelsbeleid voorzien van de Koninklijke Landmacht van vrijwillig dienend personeel van de vereiste kwaliteit, in de gewenste hoeveelheid en op de juiste tijdstippen. Om de uit deze doelstelling voortvloeiende taken uit te kunnen voeren beschikt de afdeling over vier secties:
de Sectie Plannen en Verificatie
de Sectie Publiciteit
de Sectie Contracten
de Sectie Aanneming.
b. Afdeling Individueel Carrière en Plaatsingbeleid
De doelstelling van deze afdeling is het op basis van het vastgestelde personeelsbeleid voor de Koninklijke Landmacht zorgdragen dat de in de vredes- en oorlogsorganisatie voorkomende functies voor militair beroepspersoneel adequaat worden vervuld. De afdeling heeft hiertoe de beschikking over 12 secties:
de Sectie Beleid en Algemene Zaken
de Sectie Brevetfuncties en Bijzondere Categorieën
de Sectie Infanterie
de Sectie Cavalerie
de Sectie Artillerie
de Sectie Genie
de Sectie Verbindingsdienst
de Sectie Technische Dienst
de Sectie Intendance
de Sectie Aan- en Afvoertroepen
de Sectie Geneeskundige Dienst/Geneeskundige Troepen
de Sectie Militaire Administratie.
c. Afdeling Individuele Rechtspositie
Deze afdeling is in eerste instantie verantwoordelijk voor de individuele rechtspositie van het vrijwillig dienend personeel, alsmede het dienstplichtig personeel van de Koninklijke Landmacht. Tevens is de afdeling verantwoordelijk voor een uniforme interpretatie van wettelijke bepalingen en voorschriften betreffende de (individuele) rechtspositie van het in werkelijke dienst zijnde personeel, alsmede van het met groot verlof zijnde reserve personeel en voor de coördinatie in dit opzicht. De afdeling bestaat uit drie secties:
de Sectie Vrijwillig Dienende Officieren
de Sectie Vrijwillig Dienende Onderofficieren
de Sectie Dienstplichtig Personeel.
d. Afdeling Individueel Beleid Reserve- en Dienstplichtig Personeel
Deze afdeling is verantwoordelijk voor het op basis van het vastgestelde personeelsbeleid zorgdragen dat in de vredes- en oorlogsorganisatie voorkomende functies voor dienstplichtig- en reserve personeel adequaat worden vervuld, alsmede voorzien in de aanvullende behoefte ten behoeve van tekorten in het bestand beroeps- en reserve personeel. De afdeling bestaat uit twee secties:
de Sectie Algemene Zaken
de Sectie Adjudant-Generaal.
e. Afdeling Personeelszorg
Deze afdeling is verantwoordelijk voor het gestalte geven aan de personeelszorg als deel van het personeelsbeleid door een optimale afstemming te waarborgen tussen de eisen van de organisatie en de persoonlijke belangen van de militair in de Koninklijke Landmacht, in het bijzonder terzake van de sociale verzorging, de woningverwerving en de welzijnszorg. de afdeling bestaat uit drie secties:
de Sectie Algemene Zaken
de Sectie Bijstand Overgang Burgermaatschappij
de Sectie Huisvesting
(de Sectie Welzijnszorg)
Het hoofd van de sectie Welzijnszorg van de Staf van de bevelhebber der landstrijdkrachten staat voor wat betreft de ontwikkeling en vaststelling van het welzijnszorgbeleid funktioneel onder de Direkteur personeel Koninklijke Landmacht.
.
4. Inspecteur Geneeskundige Diensten Koninklijke Landmacht
De inspecteur is als hoogste autoriteit op geneeskundig gebied van de Koninklijke Landmacht verantwoordelijk voor de tenuitvoerlegging van het militair geneeskundig beleid binnen de Koninklijke Landmacht en adviseert, gevraagd en ongevraagd, de leiding van de Koninklijke Landmacht met betrekking tot geneeskundige aangelegenheden.
De Inspectie beschikt hiertoe over zes afdelingen:
de Staf en Stafgroep
de Afdeling Algemeen Medische Zaken
de Afdeling Geestelijke Gezondheidszorg
de Afdeling Geneeskundige Aangelegenheden
de Afdeling Tandheelkunde
de Afdeling Farmacie
de Afdeling Materieelvoorziening.
Tevens beschikt de directie over een aantal bijzondere organisatie eenheden. bij de Afdeling Personeelsvoorziening zijn dit de Regionale Informatiecentra en bij de Inspecteur Geneeskundige Dienst Koninklijke Landmacht zijn dit de Dienst Militaire Gezondheidszorg, de Militaire Bloedtransfusiedienst tevens Centraal Bloedbanklaboratorium voor de Krijgsmacht, de Geneeskundige Dienst Depot, Herstelwerk- en Verzamelplaats, de Centrale Militaire Apotheek, het Militair Hospitaal dr. A. Mathijsen en een aantal keuringsraden.
5. Werkverbanden
De Directie Personeel kende een keur aan project-, werk-, en studiegroepen om antwoord te vinden op specifieke personeelsvraagstukken en inzicht te krijgen om de personeelsprocedures te automatiseren. Veel van deze werkverbanden leidden slechts een kortstondig leven.
Geschiedenis van het archiefbeheer